【裁判字號】    98,小上,7
【裁判日期】    980320
【裁判案由】    清償債務
【裁判全文】
臺灣桃園地方法院民事判決               98年度小上字第7號
上  訴  人  甲○○
被  上訴人  台灣新光商業銀行股份有限公司
法定代理人  乙○○
上列當事人間請求清償債務事件，上訴人對於民國97年12月19日
本院中壢簡易庭97年度壢小字第1534號第一審判決提起上訴，本
院判決如下：
    主  文
上訴駁回。
第二審訴訟費用新台幣壹仟伍佰元由上訴人負擔。
    事實及理由
一、按對於小額程序第一審裁判之上訴或抗告，非以其違背法令
    為理由，不得為之；上訴狀內應記載上訴理由，表明下列各
    款事項：(一)原判決所違背之法令及其具體內容。(二)依訴訟資
    料可認為原判決有違背法令之具體事實，民事訴訟法第436
    條之24第2 項、第436 條之25分別定有明文。是對於小額程
    序之第一審裁判提起上訴時，如上訴論旨並未具體指出原審
    認定事實有如何違反法令情事，更未具體指明其所違反法令
    之條項或其內容，自不得謂已合法表明上訴理由，其上訴難
    認為合法（最高法院70年度台上字第720 號判例意旨參照）
    。經查，本件上訴人提起上訴，以原判決以債之相對性為由
    判決上訴人敗訴，違反消費者保護法第1 條、第12條之規定
    ，而屬違背法令等語。核其上訴理由，堪認其對於原第一審
    小額判決違背法令之情事，已有具體之指摘，是上訴人提起
    本件上訴，應認為已具備合法要件，合先敘明。
二、本件上訴意旨略以：
  (一)原判決囿於傳統之「債之相對性原則」，認上訴人應就個別
    給付關係分別對各基礎關係之當事人主張，不得執對價關係
    【指巔峰電信股份有限公司（下稱巔峰電信）停止電信服務
    、上訴人拒絕按月支付款項】之抗辯事由，對抗資金關係（
    指上訴人與被上訴人間之消費借貸關係）之當事人，違反「
    相關連契約」之法理，更與消費者保護法第1 條、第12條「
    誠信原則」、「平等互惠原則」有悖，因認上開判決違背法
    令。
  (二)分期付款買賣，如企業經營者為提升無力購買之消費者之慾
    望，並強化其對價金債權之受償，乃居間介紹金融機構，由
    企業經營者處可直接取得金融機構之貸款申請表格，或以金
    融機構之貸款條件、貸款金額為其廣告內容者，其與金融機
    構就該交易於經濟上實存在一緊密關係，結合成一體進行商
    業活動，共同獲取利益。本案切割成「買賣契約」與「消費
    借貸契約」，並任由貸與人被上訴人自身主張因此而生對貸
    與人有利之效果，乃有違「誠信原則」。允許將被分離之買
    方之地位置於較未被分離之狀態更為不利之地位，與消費者
    保護法第12條「平等互惠原則」有悖，應為法所不許。復消
    費者之價金業已支付但未能獲得服務，應認該2 契約互有「
    履行」及「效力」上之牽連關係，上訴人得以對抗巔峰電信
    之事由對抗被上訴人，始符合「誠信原則」及「平等互惠原
    則」。
  (三)被上訴人在系爭消費借貸中，可於與巔峰電信簽立合作契約
    前，以確實之徵信及收取保證金之方式，控制將來巔峰電信
    債務不履行之風險，就「風險控制能力」及「平等互惠原則
    」以觀，應歸由較有能力控制風險，且已實際上享受利益之
    被上訴人負擔，較之將全部風險轉嫁於無此控管能力之單純
    消費者更為公允。是上訴人在巔峰電信因經營不善倒閉而無
    法繼續提供商品或服務時，基於「買賣契約」及「消費借貸
    契約」間之相關聯性，且此相關聯性亦為該等契約當事人間
    所知悉之情況下，上訴人得以對抗巔峰電信之事由對抗被上
    訴人。
  (四)本案消費性商品貸款契約書第15條之約定，與消費者保護法
    第12條第1 項「誠信原則」、同條第2 項第1 款之「平等互
    惠」原則、同條項第3 款「契約之主要權利或義務，因受條
    款之限制，致契約之目的難以達成者」之「公平原則」有悖
    。
  (五)綜上，原審判決實有判決違背法令，並聲明請求廢棄原判決
    ，並駁回被上訴人第一審之訴。
三、經查，上訴人辯稱依消費者保護法第1 條、第12條，系爭契
    約約定上訴人不得以對抗巔峰電信之事由對抗被上訴人，應
    屬無效云云。惟查，上訴人向巔峰電信購買商品，由新光行
    銷股份有限公司代上訴人向被上訴人辦理貸款以支付價金，
    則上訴人與巔峰電信應屬買賣契約之對價關係，上訴人與被
    上訴人間，則應屬消費借貸契約之資金關係，而上訴人與新
    光行銷股份有限公司間，則屬代辦貸款之委任關係。而在債
    之關係中，各契約法律關係僅建構於參與債之關係之法律主
    體間，故即令不同之契約間於原因、動機上有所關聯，然因
    契約所生之權利、義務，亦僅能對該契約當事人主張，而不
    能向第三人主張，此即所謂「債之相對性」原則，故原判決
    認定依債之相對性原則，被告不得持其與巔峰電信間買賣契
    約之抗辯事由，對抗非買賣契約當事人之被上訴人及新光行
    銷股份有限公司，自無違誤，而系爭契約第15條約定：「‧
    ‧‧，關於商品（標的物）之瑕疵擔保、保固、保證、售後
    服務或其他契約上之責任，仍應由經銷商負責；誠泰商業銀
    行或其委託之誠泰行銷股份有限公司，均對申請人（借款人
    ）與經銷商之法律關係（包括但不限於買賣關係），不負任
    何責任」，亦僅係重申債之相對性原則，並無違反消費者保
    護法第12條第1 項、同條第2 項第1 款、同條項第3 款之規
    定，是上訴人以此指摘原判決違背法令，並無可採。
四、綜上所述，原審判決既無違背法令之情形，上訴人以前述情
    詞，認原審判決違背法令，而提起本件上訴，聲明廢棄改判
    ，顯無理由，本院不經言詞辯論逕判決駁回上訴，併確定其
    訴訟費用額如主文第2項所示。
五、據上論結，本件上訴無理由，依民事訴訟法第436 條之32第
    1 項、第2 項、第436 條之29第2 款、第436 條之19第1項
    、第78條，判決如主文。
中    華    民    國    98    年    3     月    20    日
                  民事第二庭    審判長法  官  劉克聖
                                      法  官  張金柱
                                      法  官  王耀興
以上正本係按照原本作成。
不得上訴。
中    華    民    國    98    年    3     月    20    日
                                      書記官  黃盈菁


司法院資訊處製作；財團法人民間司法改革基金會備份。
